臺灣高等法院刑事裁定
110年度抗字第1993號
抗  告  人  
即  聲請人  臺灣桃園地方檢察署檢察官
抗  告  人  
即  受刑人  黃孜尚



上列抗告人等因聲請定其應執行刑案件，不服臺灣桃園地方法院
中華民國110年11月8日裁定（110年度聲字第3241號），提起抗
告，本院裁定如下：
    主  文
原裁定撤銷，發回臺灣桃園地方法院。
    理  由
一、原裁定意旨略以：
　㈠本件抗告人即受刑人黃孜尚（下稱受刑人）所犯原裁定附表
    編號1、8、12、14所示之罪，屬得易科罰金之罪，而就原裁
    定附表編號6至7、9至11、13所示不得易科罰金之罪，受刑
    人業已請求檢察官聲請定應執行刑，有「臺灣桃園地方檢察
    署依102年1月23日修正之刑法第50條調查受刑人是否聲請定
    應執行刑調查表」1紙在卷可憑，是依刑法第50條規定，檢
    察官係經受刑人之請求，而向原審聲請就原裁定附表編號1
    、6 至14所示之罪定應執行刑，原審審核認聲請為正當。本
    件受刑人於原裁定附表編號1、6 至14所示時間，因違反槍
    砲彈藥刀械管制條例等案件，先後經法院判處如原裁定附表
    編號1 、6 至14所示之刑確定在案，有各該刑事判決書及本
    院被告前案紀錄表在卷可稽。茲因原裁定附表編號1所示之
    罪，其確定日期為民國109年2月6日，而原裁定附表編號6至
    14所示之罪，其犯罪日期均在109年2月6日以前，符合數罪
    併罰之規定，自應合併定其應執行之刑。檢察官就受刑人所
    犯如附表編號1、6至14所示之罪，聲請定其應執行之刑，確
    屬正當，應予准許，爰定應執行有期徒刑5年6月。再依司法
    院釋字第679號解釋意旨，本件受刑人所犯如原裁定附表編
    號1 、8 、12、14所示之罪，既經與原裁定附表編號6 至7 
    、9 至11、13另犯不得易科罰金之罪併合處罰，原審於定執
    行刑時，自不得為易科罰金之諭知。另按定應執行刑，不僅
    攸關國家刑罰權之行使，於受刑人之權益亦有重大影響，除
    顯無必要或有急迫情形外，法院於裁定前，允宜予受刑人以
    言詞、書面或其他適當方式陳述意見之機會，程序保障更加
    周全等情，此有最高法院刑事大法庭110年度台抗大字第489
     號裁定意旨可供參照。本件定應執行之刑乃「最速件」處
    理案件，為免影響受刑人權益，故認本件有急迫情形；又原
    審考量受刑人既已提出刑事定應執行聲請狀、刑事聲請更定
    應執行刑狀各1 份，而以書面方式表示其意見，有上開聲請
    狀在卷可查；且本院於裁量時，既受內、外部界限之約束，
    並予從寬酌定，應顯無必要另予受刑人陳述意見之機會。
　㈡按數罪併罰案件之實體裁判確定後，即生實質之確定力，除
    因增加經另案判決確定合於數罪併罰之其他犯罪，或原定應
    執行刑之數罪中有部分犯罪，因非常上訴、再審程序而經撤
    銷改判，或有赦免、減刑等情形，致原裁判定刑之基礎已經
    變動，或其他客觀上有責罰顯不相當之特殊情形，為維護極
    重要之公共利益，而有另定應執行刑之必要者外，法院應受
    原確定裁定實質確定力之拘束。已經定應執行刑確定之各罪
    ，除上開例外情形外，法院再就該各罪之全部或部分重複定
    其應執行刑，前、後二裁定對於同一宣告刑重複定刑，行為
    人顯有因同一行為遭受雙重處罰之危險，自均屬違反一事不
    再理原則，不以定刑之各罪範圍全部相同者為限（最高法院
    刑事大法庭110年度台抗大字第489號裁定意旨參照）。查本
    件受刑人所犯如原裁定附表編號2至5、15至16所示之罪，業
    分別經如原裁定附表編號2至5、15至16所示之法院判決其應
    執行刑確定，依前揭最高法院刑事大法庭裁定之見解，自不
    得予以拆分而再與他罪聲請定應執行刑，是檢察官此部分聲
    請違反一事不再理原則，自非合法，應予駁回云云。
二、抗告意旨略以：
　㈠檢察官抗告意旨略以：依最高法院刑事大法庭110年度台抗字
    第486號裁定三㈢見解說明之意旨：裁判確定前犯數罪者，併
    合處罰之；數罪併罰，有二裁判以上者，依第51條之規定，
    定其應執行之刑，刑法第50條第1項前段、第53條分別定有
    明文。又被告所犯數罪有二裁判以上時，其所犯各罪是否合
    於數罪併罰規定，應以各裁判中最初判決確定者為基準，凡
    在該裁判確定前所犯之各罪，均應依刑法第50條、第51條規
    定，定其應執行之刑。數罪併罰案件之實體裁判確定後，即
    生實質之確定力，「除因增加經另案判決確定合於數罪併罰
    之其他犯罪」，或原定應執行刑之數罪中有部分犯罪，因非
    常上訴、再審程序而經撤銷改判，或有赦免、減刑等情形，
    致原裁判定刑之基礎已經變動，或其他客觀上有責罰顯不相
    當之特殊情形，為維護極重要之公共利益，而有另定應執行
    刑之必要者外，法院應受原確定裁定實質確定力之拘束。經
    查，本件受刑人如原裁定附表編號2至5所示之罪，曾經原審
    以107年度審訴字第1637號定應執行有期徒刑2年2月確定；
    原裁定附表編號15至16所示之罪，曾經原審以108年度訴字
    第1078號定應執行有期徒刑4年5月確定，依刑法第50條第1
    項前段、第53條規定，與如原裁定附表編號1、6至14所示之
    罪聲請定其應執行刑，即屬上開「除因增加經另案判決確定
    合於數罪併罰之其他犯罪」而有另定應執行刑必要之例外情
    形，且檢察官並未將上開已定應執行刑之如原裁定附表編號
    2至5、已定應執行刑之如原裁定附表編號15至16所示之罪，
    又分別予以拆分而與他罪聲請定其應執行刑，是原裁定容有
    誤會，爰請撤銷原裁定，更為適當合法之裁定等語。
　㈡受刑人抗告意旨略以：
　⒈按刑法第51條數罪併罰明文規定分別宣告其罪之刑，依下列
    各款定應執行者，其中第5款明定「宣告多數有期徒刑者，
    於各刑中之最長期以上，各刑合併之刑期以下，定其刑期」
    。
  ⒉按法律上法院屬於自由裁量事項，並非概無法律性之拘束，
    在法律上有其外部界限及內部界限，前者為法律之具體規定
    ，使法院得以具體選擇為適當之裁判，後者為法院秩序之理
    念所在，法院為裁判時二者均不得逾越。在數罪併罰有二裁
    判以上，應定其應執行刑之案件，法院所謂刑之酌定，固屬
    自由裁定事項，然對於法律之內部界限、外部界限仍應受其
    拘束（最高法院97年度台抗字第513號裁定參照）。
  ⒊又按刑法第56條連續犯之規定業於民國94年2月2日修正公布
    刪除，並於95年7月1日施行。連續犯之所以廢除係因實務界
    對於「同一罪名」認定過寬，所謂「概括犯意」經常可連綿
    數年之久，且在採證上多過於寬鬆致過度擴張連續犯概念，
    併案浮濫造成不公平之現象。在修正後基於連續犯原為數罪
    之本質及刑之公平原則考量，過去視為連續犯之犯罪，原則
    上應回歸數罪併罰之處罰，以藉此維護刑罰之公平性。再按
    法院就裁量權之行使，除不得逾越法律之規定範圍之外部界
    限外，尚應受比例原則、公平正義原則之規範，謹守秩序之
    理念，體察法律之規範目的，使其結果實質正當，合於裁量
    之內部性界限，俾與立法本旨相契合，亦即必須符合所適用
    法律授權之目的，並受法律秩序之理念、法律感情及慣例等
    所規範，且現階段之刑事政策，非只在實現以往之應報主義
    之觀念，尤重在教化之功能（高等法院98年度抗字第634號
    裁定可供參考）。
  ⒋按實施新法以來，各法院對其罪犯所判之例，參照如「販賣
    毒品條例」，其被告所犯5次販賣行為判刑時，依分別判刑1
    5年（5個15年計75年），後定其應執行之刑為18年6月至19
    年；又如「強盜案件」所犯普通強盜案件6件，分別判刑5年
    6月（6次5年6月計33年），定其應執行之刑為6年半左右。
    再諸如下列：
　⑴臺灣新北地方法院102年度訴字第1965號判決陳某觸犯販賣二
    級毒品甲基安非他命9次，每次宣告刑3年8月，另加1件槍砲
    彈藥管制條例罪，判刑3年8月，合併計算判刑36年8月，定
    應執行刑6年。
　⑵本院107年度抗字第1460號裁定，被告犯毒品及竊盜案，判處
    之刑合計10年11月，定應執行刑6年。
　⑶臺灣高等法院臺中分院104年度抗字第66號裁定，被告犯毒品
    案件，裁定應執行刑10年，更定應執行刑5年10月。
　⑷臺灣新北地方法院104年度訴字第943號因販售第二級毒品案
    件判處有期徒刑32年，定應執行刑為有期徒刑18年6月。
　⑸本院107年度原上訴字第98號、臺灣桃園地方法院106年度原
    訴字第50號，判決詐欺1年1月2次、1年2月9次，合計12年8
    月，應執行刑2年3月。　
　⑹臺灣桃園地方法院106年度審原訴字第95號，判詐欺有期徒刑
    1年1次、1年2次、1年8次，合計11年，應執行有期徒刑2年6
    月。
　⑺最高法院107度台上字第2783號，判詐欺有期徒刑1年3月1次
    、1年1月1次、1年4月2次、1年2月7次、1年1次、1年5月1次
    、1年1月2次、1年4月3次，合計21年9月，應執行有期徒刑1
    年5月。
　⑻本院108年度聲字第27號，判詐欺有期徒刑2年6月1次、3年3
    月1次，合計4年9月，應執行有期徒刑3年6月。 
　⑼本院107年度聲字第3094號，被告判決6年1月，裁定應執行刑
    4年2月。
　⑽臺灣臺東地方法院105年度聲字第419號，被告判決7年5月，
    裁定應執行刑為5年。
　⑾臺灣新北地方法院107年度聲字第1896號裁定，判決11年7月
    ，應執行有期徒刑6年8月。
　⑿臺灣桃園地方法院106年度聲字第4026號裁定，判決4年11月
    ，應執行有期徒刑2年4月。
　⒀臺灣嘉義地方法院106年度訴字第156號判決，判處有期徒刑1
    年26次、1年1月4次、1年2月2次、1年6月1次，合計34年2月
    ，定應執行刑為有期徒刑2年11月。
　⒁臺灣桃園地方法院108年度聲字第1209號，因吸食二級毒品等
    案件，判處3年4月，裁定應執行刑2年4月。
　⒂105年度訴字第84號案例，偽文案件84次、竊盜58次，判決有
    期徒刑為53年4月，定應執行有期徒刑4年4月。
　⒌受刑人所犯如原裁定附表所示各罪，刑期總和為12年3月，本
    件經原審合併定應執行刑為12年1月，僅減少2月，而原裁定
    附表編號2至5、15至16所示之罪，其犯罪日期均在109年2月
    6日以前，符合數罪併罰之規定，然原審卻未定刑，已違責
    任遞減原則、比例原則及罪刑相當原則，且觀諸臺灣臺中地
    方法院99年度易字第2067號、臺灣新竹地方法院98年度訴字
    第2109號、本院97年度上訴字第5195號、本院107年度抗字
    第1460號判決，上述4案於合併定應執行刑時，均大幅減低
    ，受刑人本件卻未受合理寬減，又受刑人於短時間內多次犯
    施用毒品、竊盜、詐欺、持有槍砲罪，且於案發後均坦承犯
    行，犯後態度應屬尚佳，犯罪情節亦非重大，所生危害以自
    我身心健康為主，對於他人財產等法益無明顯重大實害，是
    應著重對於受刑人之矯治教化，而非科以重罰，難認有將其
    長期監禁之必要。再觀詐欺犯往往被判20、30年之重刑，但
    其定應執行刑卻往往只判1、2年，且犯罪情節皆對於他人財
    產等法益有所傷害，但其罪刑與毒品相比較之下，其刑責皆
    比毒品輕判許多，而連續犯規定刪除後，數罪併罰可能會有
    過重而不合理之情形，致刑罰輕重失衡，原裁定所定應執行
    刑未考量上情，而有過重之嫌，應給予受刑人較輕之裁定刑
    ，原審將本件應執行刑僅輕於法定應執行刑之上限，即屬過
    重，尚與罪責相當性、罪責原則不符，令受刑人為此等犯罪
    情節長期監禁，亦有違刑罰經濟性原則，與社會法律感情相
    違。
　⒍我國立法例原則上採限制累加主義，例外採取吸收主義，除
    技術上必須採取吸收主義，刑罰對受刑人最直接的意義就是
    生理及心理的痛苦，對於數罪之執行刑不採取算數式的累加
    ，理由就在於「責任原則」。由於人的資源（生命、財富、
    體力、耐心以及快樂的能力）是有限的，刑罰的增加，對於
    一個人的意義並不是如同數字關係上的相加，而是對於一個
    人的生命改變。5年加5年就數字而言固然是等於10年，但是
    實際上，後面的5年很可能就是使一個人完全無法再融入社
    會生活的5年，很可能是使一個人對自己完全絕望的5年，甚
    至也很可能是結束生命的5年，以致於根本改變了刑罰的種
    類，質言之，刑罰所帶來的實際痛苦並不合於衡平原則（參
    見黃榮堅數罪併罰量刑模式構想一文）。
　⒎按刑事審判旨在實現刑罰權之分配的正義，各法院對有罪被
    告之科刑，應符合罪刑相當原則，使輕重得宜，罰當其罪，
    以契合社會之法律感情（最高法院95年台上字第1779號判決
    意旨參照），此於定應執行刑上亦應有其適用。數罪併罰定
    執行刑係採限制加重原則而非以累進方式定應執行刑，應是
    考量其處罰刑度，與行為人之不法內涵，並考量人之生命有
    限，罪刑相當原則之適用，符合法律之正義。復法律上屬於
    自由裁量權之事項，並非概無法律之拘束，法院就自由裁量
    權之行使除不得逾越法律規定之外部界限，尚應遵守比例原
    則、公平正義原則，謹守法律秩序之理念，體察法律規範之
    目的，使其結果實質正當，俾與立法本旨相契合，且我國當
    前採寬嚴並進之刑事政策，有效壓制犯罪維護社會秩序，另
    一方面對於危害社會較輕微之犯罪或有改善可能之犯罪，則
    採取較緩和之刑事政策，不採傳統刑罰應報主義之觀念而注
    重在矯治和教化之功能。
　⒏對於此種前後多次持續施用毒品，期間相距僅數日或月餘，
    依社會通念，應可認係基於一個意思決定所為具有反覆性、
    延續性之犯罪行為，實務因為最高法院之決議而以數罪併罰
    論處，惟法院於定執行刑時，應考量行為人之性格及犯罪本
    質屬自傷行為，並無其他具體被害人，難謂對於社會與公共
    秩序有重大傷害，而以適度調減執行刑之方式，以符比例原
    則。經過充分評價所宣告之執行刑必須符合罪責相當原則，
    這也是比例原則之要求。
　⒐應執行之合併刑，亦屬一種特別的量刑過程，故其考量結果
    ，並非單純表示一種數罪的總合而已，而是出於同一行為人
    人格的流露，所以學理上可謂是一種總體概念，而有其獨立
    的意義，合併刑的宣告，則屬一種就犯罪人本身與其所犯之
    各種罪的綜合判斷，法制上德國刑法第54條第1項第3款明文
    規定，「定併合刑時，應就犯罪人本身與各個犯罪綜合審酌
    之」我國法上雖無此明文，但處理上亦有其適用，其中應執
    行刑的宣告，並非在法定範圍之內，由法官自由裁量，法官
    在考量時，應注意行為人從其犯數罪所反映的人格特性與考
    量刑法之相關刑事政策妥為宣告（蘇俊雄大法官就有期徒刑
    之應執行問題為此之見解）。再按刑法第51條數罪併罰所規
    定之定執行刑模式，是保證充分評價與不過度評價之方法，
    一律以數宣告刑總和，定執行刑是否即可顯現充份評價？從
    第51條各款之規定觀之，可知無期徒刑不能變成有期徒刑，
    有期徒刑不能形同無期徒刑，以有期徒刑為例，如果有期徒
    刑之執行刑過長，即與無期徒刑無異，會變成過度評價；再
    者，國家使用刑罰懲罰或矯治犯罪，必須考慮手段之效益，
    使用過度之刑罰，會使邊際效益遞減，未必能達到目的，卻
    造成犯罪管理之過度花費，這正是刑罰經濟之思考；在上述
    雙重意義之下，數罪合併定執行刑之制度，不是技術問題，
    內部功能是依據罪責相當原則，進行充分而不過度評價，外
    部功能則是實現刑罰經濟之功能（參酌許玉秀大法官就司法
    院釋字第662號解釋之協同意見書）。罪責相當原則涉及對
    於人格、性格的評價，所以我們不能否認，越高的犯罪頻率
    越代表犯罪行為人穩定的人格傾向。因為不管是否另外承認
    心靈意義上的人格概念，關於人格的確認，我們很難說出現
    實中比犯罪數本身更具有實證意義的觀察工具。結論是，犯
    罪行為本身代表行為人的人格，那麼站在尊重行為人人格的
    絕對前提上，多數犯罪行為的意義自然是責任遞減，簡言之
    ，基於罪刑相當原則，在多數犯罪定其應執行刑之情形，應
    有責任遞減原則之適用，而此處的責任遞減，絕非如司法實
    務過往理解的操作方式，例如加一罪執行刑象徵減1月，加
    二罪執行刑減2月，加三罪執行刑減3月等模式，而是重在對
    犯罪人本身及所犯個罪之情況綜合審酌。換言之，法院應考
    量行為人從其犯數罪間所反映的人格特性，並實現刑罰經濟
    的功能，尤其刑罰的兩大目的：應報與預防的調和。
　⒑再原裁定合併定其應執行刑為有期徒刑5年6月，固未逾越刑
    法第51條第5款所定之外部界限，惟就受刑人所犯各罪細觀
    ，其犯罪之目的、動機及手段幾近相同，甚或時間也相當接
    近，雖連續犯規定已刪除並已施行一罪一罰，惟就司法實務
    面而言，其犯行應可視為同一種連續行為之態樣，本件應執
    行刑5年6月顯不利受刑人，難謂與內部界限無違，且裁定未
    說明有何為裁量之特殊情由，致實質上受刑人所受處罰將遠
    高於同類型之被告，原裁定應非妥適，並難令受刑人折服。
    綜上，爰請衡酌受刑人育有2名子女，且係由其年邁母親照
    顧扶養，又小女兒患有先天性糖尿病需要天天施打胰島素等
    情，受刑人已深知過錯，請在刑度之內部界限及外部界限內
    給予一個適當之量刑，讓其早日返家盡為人子及為人父之責
    任云云。
三、按裁判確定前犯數罪者，併合處罰之；數罪併罰，有二裁判
    以上者，依第51條之規定，定其應執行之刑，刑法第50條第
    1 項前段、第53條分別定有明文。又被告所犯數罪有二裁判
    以上時，其所犯各罪是否合於數罪併罰規定，應以各裁判中
    最初判決確定者為基準，凡在該裁判確定前所犯之各罪，均
    應依刑法第50條、第51條規定，定其應執行之刑。數罪併罰
    案件之實體裁判確定後，即生實質之確定力，除因增加經另
    案判決確定合於數罪併罰之其他犯罪，或原定應執行刑之數
    罪中有部分犯罪，因非常上訴、再審程序而經撤銷改判，或
    有赦免、減刑等情形，致原裁判定刑之基礎已經變動，或其
    他客觀上有責罰顯不相當之特殊情形，為維護極重要之公共
    利益，而有另定應執行刑之必要者外，法院應受原確定裁定
    實質確定力之拘束（最高法院110年度台抗大字第489號裁定
    參照）。
四、經查：
　㈠原裁定以受刑人所涉原裁定附表編號1、8、12、14所示之罪
    ，屬得易科罰金之罪，而原裁定附表編號6至7、9至11、13
    所示之罪則為不得易科罰金之罪，受刑人業已請求檢察官聲
    請定應執行刑，原審審酌原裁定附表編號1所示之罪之確定
    日期為109年2月6日，而原裁定附表編號6至14所示之罪，其
    犯罪日期均在109年2月6日以前，符合數罪併罰之規定，原
    審審核認檢察官就受刑人所犯如附表編號1、6至14所示之罪
    ，聲請定其應執行刑之聲請為正當，爰定應執行有期徒刑5
    年6月。另本件受刑人所犯如原裁定附表編號2至5、15至16
    所示之罪，雖分別經如原裁定附表編號2至5、15至16所示之
    法院判決其應執行刑確定，然依最高法院刑事大法庭110年
    度台抗大字第489號裁定之見解，已不得予以拆分而再與他
    罪聲請定應執行刑，是認檢察官此部分聲請違反一事不再理
    原則，而予以駁回等情，固非無見。
　㈡惟查：
　⒈原裁定附表編號2至5所示之罪，前經原審以107年度審訴字第
    1637號判決就受刑人所涉各罪予以論罪科刑，並定應執行有
    期徒刑2年2月，因不服提起上訴，經本院以108年度上訴字
    第2319號判決駁回上訴，因不服提起上訴，經最高法院以10
    9年度台上字第2208號判決駁回上訴確定；原裁定附表編號1
    5至16所示之罪，前經原審以108年度訴字第1078號判決就被
    告所涉各罪分別論罪科刑，並定應執行刑為有期徒刑4年5月
    ，因不服上訴，經本院以109年度上訴字第2185號判決駁回
    上訴確定，有各該判決書及本院被告前案紀錄表在卷可憑。
　⒉受刑人所涉原裁定附表編號2至5、15至16所示之犯行，前雖
    經原審分別定其應執行刑，而具有實質確定力，然原裁定附
    表編號2至5、15至16所示之罪，均係於原裁定附表編號1之
    確定判決日即109年2月6日前所犯，而檢察官依受刑人之請
    求，就上開已經定應執行刑確定之各罪，再與原裁定附表編
    號1、6至14之罪，向最後事實審法院即原審聲請合併定其應
    執行刑，合於刑法第50條第1項但書第1款、第2項之規定，
    要係將業已定應執行刑確定之罪與另案判決確定且合於數罪
    併罰之罪，合併定其應執行刑，且本件亦非將業經定刑確定
    之各罪拆分後，僅就部分罪刑另定應執行刑之情形，從而，
    原定刑之基礎已有變更，此洵屬極重大之公共利益，是依上
    開說明，本件有就原裁定附表編號1至16所示之罪定應執行
    刑之必要，法院不受原確定裁定實質確定力之拘束，並未違
    反一事不再理原則。從而，原裁定未審酌及此，逕認原裁定
    附表編號2至5、15至16所示之罪，前已分別經原審定其應執
    行之刑，具有實質確定力，因而駁回檢察官此部分之聲請，
    即有未洽。
　㈢綜上，本件被告提起抗告，請求於定刑範圍內，合乎內部界
    限及外部界限內給予一個適當之量刑云云，雖無理由，而檢
    察官提起抗告，為有理由，原裁定既有上開違誤之處，自屬
    無可維持，且為兼顧當事人之審級利益，自應由本院將原裁
    定撤銷，發回臺灣桃園地方法院，更為適法之裁判。
據上論斷，應依刑事訴訟法第413條前段，裁定如主文。
中　　華　　民　　國　　110 　年　　12　　月　　29　　日
                  刑事第十一庭  審判長法　官  張江澤
                                      法　官  梁志偉
                                      法　官  章曉文
以上正本證明與原本無異。
如不服本裁定，應於收受送達後五日內向本院提出再抗告狀。
                                      書記官  賴又瑄
中　　華　　民　　國　　110 　年　　12　　月　　29　　日